【裁判字號】    97,交聲,174
【裁判日期】    970910
【裁判案由】    違反道路交通管理處罰條例聲明異議
【裁判全文】
臺灣苗栗地方法院交通事件裁定         97年度交聲字第174號
原處分機關  交通部公路總局新竹區監理所苗栗監理站
異  議  人
即受處分人  甲○○
上列異議人即受處分人因違反道路交通管理處罰條例案件，對交
通部公部總局新竹區監理所苗栗監理站於民國97年6 月26日所為
之竹監苗字第裁54-F00000000號處分（原舉發案號：苗縣警交字
第F00000000號），聲明異議，本院裁定如下：
        主      文
原處分關於吊銷駕駛執照部分撤銷，發回原處分機關。
原處分關於罰鍰新臺幣壹萬玖仟伍佰元部分撤銷。
前項撤銷部分不罰。
其餘異議駁回。
        理      由
一、原處分機關略以：異議人即受處分人甲○○於民國97年1 月
    4 日5 時5 分許，駕駛動力機械堆高機，在苗栗縣苗栗市○
    ○路174 號前，為苗栗縣警察局苗栗分局北苗派出所警員舉
    發「酒後駕駛動力機械堆高機發生死亡（A1）交通事故，經
    呼氣酒測值為0.27MG/L，超過標準值」違規；異議人另涉及
    業務過失致人於死罪、公共危險罪部分，業經臺灣苗栗地方
    法院檢察署檢察官為緩起訴處分確定；爰依道路交通管理處
    罰條例第35條第1 項第1 款暨違反道路交通管理事件統一裁
    罰標準及處理細則第41條第4 項規定，於97年8 月5 日裁處
    異議人罰鍰新臺幣（下同）19,500元，並吊銷駕駛執照，永
    久禁考，施以道安講習，原處分並無不法等語。
二、異議意旨略以：吊銷駕駛執照處分，須酒後駕車過失行為與
    被害人死亡結果間，在客觀上有相當因果關係始得成立，依
    當時情形，被害人騎車撞擊異議人之大貨車，是其它因素介
    入所生，與異議人酒精濃度無涉，縱無酒精濃度因素存在，
    仍不免除遭撞，應評價為偶發之事實；本件裁處吊銷駕駛駕
    照，永久禁考，依駕駛執照為駕駛之許可證，一旦遭吊銷，
    則終生不能從事職業駕駛，未符比例原則，如此同時剝奪工
    作，又處分罰鍰新臺幣19,500元，顯已與一事不兩罰原則有
    違。本件肇事，時間點是在異議人停車路邊時發生，與異議
    人酒精濃度無涉等云云。
三、關於原處分機關裁處異議人罰鍰19,500元部分，有無違反「
    一事不二罰」原則，本院審酌如下：
  (一)異議人於97年1 月4 日4 時30分許，駕駛車牌號碼891-GQ號
    營業半聯結車前往磚廠載貨。同日5 時5 分許，將營業半聯
    結車停放在苗栗縣苗栗市○○路174 號前北往南方向車道，
    並利用堆高機在道路上卸貨，疏未設置完善警告標誌，致影
    響往來車輛行駛之安全。嗣同時間，傅聖恩在酒後已達不能
    安全駕駛動力交通工具之程度，亦騎乘車牌號碼9FZ-532 普
    通重型機車，沿同路段中山路北往南方向左側車道行駛至上
    開地點時，因酒後注意力不能集中，亦疏未注意車前方向，
    致追撞891-GQ號營業半聯結車後再碰撞異議人所駕駛正在卸
    貨之堆高機，致受有胸部鈍傷合併內出血，而因外傷性休克
    死亡。異議人發現肇事後，隨即協助救護，並於警到場處理
    時向警坦承上情，再為警測得呼氣中酒精濃度含量達0.27毫
    克，已逾不得駕駛車輛之濃度標準之事實，為異議人所不爭
    ；又異議人因公共危險案件，經臺灣苗栗地方法院檢察署檢
    察官於97年6 月30日為緩起訴處分，諭知緩起訴期間1 年，
    並應於收受檢察官執行緩處分命令通知之翌日起1 個月內，
    向財團法人臺灣更生保護協會苗栗分會支付新臺幣2 萬元，
    於緩起訴期間內不得再犯同一類型之罪。上開緩起訴處分於
    97年7 月28日未經告訴人提起再議而確定在案，故緩起訴期
    間自97年7 月28日起至98年7 月17日止，有前開臺灣苗栗地
    方法院檢察署緩起訴處分書、本院公務電話紀錄表各1 份附
    卷可憑，應堪認定。
  (二)按94年2 月5 日公布，95年2 月5 日施行之行政罰法第1 條
    規定「違反行政法上義務而受罰鍰、沒入或其他種類行政罰
    之處罰時，適用本法。但其他法律有特別規定者，從其規定
    」，足認行政罰法係屬行政罰之基本法，而道路交通管理處
    罰條例本質上係屬行政罰，此觀該條例中就交通違規行為所
    定法律效果包括罰鍰、吊扣證照裁罰等行政罰甚明（參照行
    政罰法第1 條、第2 條將罰鍰、吊扣證照處分均定為行政罰
    ），是違反道路交通管理處罰條例之裁罰事件，自有行政罰
    法之適用。又按行政罰法第26條規定：「一行為同時觸犯刑
    事法律及違反行政法上義務規定者，依刑事法律處罰之。但
    其行為應處以其他種類行政罰或得沒入之物而未經法院宣告
    沒收者，亦得裁處之。前項行為如經不起訴處分或為無罪、
    免訴、不受理、不付審理之裁判確定者，得依違反行政法上
    義務規定裁處之。」此即所謂一事不二罰之原則。究其立法
    目的，係因一行為同時觸犯刑事法律及違反行政法上義務規
    定時，由於刑罰與行政罰同屬對不法行為之制裁，而刑罰之
    懲罰作用較強，故依刑事法律處罰，即足資警惕時，實無一
    事二罰再處行政罰之必要。是因同時觸犯刑事法律及違反行
    政法上義務規定之行為，行政機關得否科以與刑罰相類之行
    政罰處罰，端視該行為之刑事訴追或審判程序終局結果而定
    ，在刑事訴追、審判程序尚未終局確定前，行政機關自不得
    逕予裁罰，至於沒入或其他種類行政罰，因兼具維護公共秩
    序之作用，其內容具有特殊性，與行政目的之達成密切攸關
    ，行政機關自仍得併予裁處，又此所稱「其他種類行政罰」
    ，係指違反行政法上之義務應受「裁罰性」之「不利處分」
    而言，依行政罰法第2 條規定，應包括限制或禁止行為之吊
    扣證照處分在內。
  (三)次按刑事訴訟法第253 條之2 規定，檢察官為緩起訴處分，
    得命被告於一定期間內履行「向公庫或指定之公益團體支付
    一定之金額」，此一命被告為金錢給付的部分，應得被告之
    同意。命被告為金錢給付部分，並得為民事強制執行名義。
    檢察官課被告以上之負擔，由於此負擔雖非「刑罰」，但性
    質上可謂實質的制裁，且造成被告權利受限制的影響。則異
    議人上開違反刑事法律禁止規範之犯罪事實既已明確，僅因
    檢察官採取緩起訴處分之替代性刑事處遇手段，未將該案逕
    行起訴或聲請簡易判決處刑，致其後適用之刑事訴訟程序有
    所區別，然就異議人負有支付一定金額予檢察官指定機構之
    義務觀察，其如未在上開指定期間內確實履行義務，依刑事
    訴訟法第253 條之3 第1 項第3 款之規定，異議人將遭受撤
    銷緩起訴處分之不利益；反之，倘其確實遵守並履行各項緩
    起訴條件，除非合於刑事訴訟法第260 條所定情形之一，否
    則異議人即無再就同一案件遭受刑事訴追之虞。從而，異議
    人已因上開緩起訴處分而剝奪其財產權，而上開金錢給付義
    務亦具有強制性、懲罰性，雖不若易科罰金係以支付金錢作
    為自由刑之替代，惟經由緩起訴處分條件之履行使其免於遭
    檢察官發動起訴程序，仍具有替代刑罰之效果，廣義而言，
    應屬前揭所稱之「實質刑事法律處罰」，而有行政罰法第26
    條第1 項「一事不二罰」規定之適用。況刑事被告如經法院
    循審判程序判處罰金或得以易科罰金之拘役或有期徒刑，均
    得以援用行政法罰第26條第1 項之規定，免於處以行政秩序
    罰之雙重不利益；至於藉由緩起訴處分而節省司法資源者，
    在基於實質懲罰目的而其財產權遭受剝奪之餘，卻仍需繳納
    一定金額之行政罰鍰，其結果勢必降低刑事被告接受緩起訴
    處分之意願，而反噬緩起訴處分替代繁複刑事審判程序之制
    度性機能。準此以言，行政罰法第26條第2 項既未將緩起訴
    處分列舉其中，本於「例外規定從嚴解釋」之法理及前揭說
    明，自不能將條文中「不起訴處分」之範圍，擴及於性質顯
    不相同之「緩起訴處分」，且亦非得以具體個案中比較當事
    人實質上是否影響其財產權利（緩起訴可能係無負擔之緩起
    訴，而緩刑亦可能無負擔，惟均不影響其刑事處分之性質）
    ，或其影響當事人財產權利之輕重比較，憑為有無前揭行政
    罰法「一事不二罰」規定適用之標準。而道路交通管理處罰
    條例第35條規定之裁處，含有罰鍰及吊扣駕照，分屬行政罰
    法中之裁罰，有對於過去違反義務行為處罰之「秩序罰」（
    指罰鍰），以及對於預防將來再犯危險之「管制罰」（指吊
    扣駕照）；前者對於過去義務違反而為秩序罰之目的，與刑
    事制裁酒醉駕車所欲達到保護交通安全之目的相同，二者既
    為相同之目的，則處以較重之刑事制裁為已足，自無重複處
    罰行政罰之必要。本件對於性質相同之金錢裁罰，已依懲罰
    作用較強之刑事法律制裁後，即無再依行政法為相同處罰之
    理。原處分就此未予詳查，遽予裁罰，尚有未洽。
  (四)再按緩起訴之被告依檢察官緩起訴處分命令，向國庫或公益
    團體繳納捐款，係履行檢察官為緩起訴處分命令，性質上自
    屬於處分金，與罰金無異。則修正後道路交通管理處罰條例
    第35條第8 項所規定之罰金，解釋上自應包括依檢察官處分
    命令，而向國庫或公益團體繳納捐款在內，異議人既依檢察
    官之緩起訴處分命令，向國庫或公益團體繳納捐款，即係履
    行檢察官為緩起訴處分命令，與受刑事處罰無異，自不應再
    受行政裁罰；又緩起訴處分並附條件為捐款命令是刑事處分
    係因未經法院裁判所為之處罰非刑事處分，但捐款行為具行
    政罰鍰的性質，故行政機關不得再就同一行為課以行政罰鍰
    。此有臺灣高等法院暨所屬法院96年11月28日96年法律座談
    會刑事類提案第36號研討結果可參。異議人上開駕駛動力機
    械堆高機經測試檢定有酒精濃度超過規定標準部分，因另犯
    刑法第185 條之3 酒醉駕車之公共危險罪，經臺灣苗栗地方
    法院檢察署檢察官為緩起訴處分，異議人因此依緩起訴命令
    向財團法人臺灣更生保護協會苗栗分會繳納2 萬元，本件既
    已依懲罰作用較強之刑事法律制裁後，即無再依行政法為相
    同處罰之必要，異議人就部分聲明異議，為有理由，應予撤
    銷，另為異議人不罰之諭知，始為適法。
  (五)至關於道路交通管理處罰條例第35條第8 項部分，立法者於
    94年12月28日修正經總統公布，行政院發布定自95年7 月1
    日施行之道路交通管理處罰條例第35條，增訂該條第8 項規
    定「前項汽車駕駛人（指汽車駕駛人駕駛汽車經測試檢定酒
    精濃度超過規定標準；或因而吊扣駕駛執照，於吊扣期間再
    有駕駛汽車經測試檢定酒精濃度超過規定；或駕駛汽車經測
    試檢定酒精濃度超過規定，又肇事致人重傷或死亡者），同
    時違反刑事法律者，經裁判確定處以罰金低於本條例第92條
    第3 項所訂最低罰鍰基準規定者，應依本條例裁決繳納不足
    最低罰鍰之部分」，使行政裁罰與否及數額若干，須待刑事
    法處罰體系之裁判確定結果而定，對於人民造成的行政處分
    不確定性，及行政機關（監理機關）為與司法機關連繫，增
    生的程序上勞費及支出，難以估計，且該法律規定，仍有違
    反憲法法治國「一行為不二罰」原則之虞。又警察機關對於
    吐氣所含酒精成分超過每公升0.55毫克之刑事犯罪嫌疑人，
    以舉發通知單舉發民眾違反道路交通管理處罰條例第35條第
    1 款，監理機關仍然據此裁罰民眾行政罰鍰，而同時間經移
    送刑事程序之被告，依法仍受刑罰處分，實質上的「一行為
    二罰」情形一再上演，對於此種明顯違反行政罰法第26條第
    1 項規定之案例，行政院（交通部）終於已在95年6 月28日
    發布交路字第0950006493號函示命令，重視行政罰法第26條
    之規定，稱：「鑑於一行為不二罰及刑事優先原則，為行政
    罰法第26條所明定，且94年12月28日總統公布修正道路交通
    管理處罰條例部分條文案，其中第10條業已配合行政罰法第
    26條規定修正，基於符合比例原則、正當法律程序等憲法及
    行政法一般法律原則，本（95）年2 月5 日行政罰法施行後
    但道路交通管理處罰條例新修正條文於7 月1 日施行前，有
    關汽車駕駛人酒精濃度超過規定標準並同時移送依刑事法律
    論處之違反道路交通管理事件，仍有行政罰法第26條規定之
    適用」（臺灣桃園地方法院96年度交聲字第697 號裁定意旨
    參照）。準此，本院認在相關單位就相關法令未修正及就前
    述疑義研擬相關解決方案之前，「一行為不二罰」是憲法原
    則，而「刑事罰優先於行政罰」原則，亦係立法者明定於行
    政罰法第26條第1 項之原則，除非法律另有特別規定，行政
    機關及司法機關自應遵守之。
  (六)另原處分關於施以道安講習處分部分，則係預防將來再犯危
    險之管制罰，而有別於前揭針對已發生違規事實科處罰鍰之
    行政秩序罰，屬行政罰法第26條第1 項但書所稱之「其他種
    類行政罰」。本件異議人確有飲酒駕駛自用小客車，經測試
    檢定酒精濃度超過標準之情，有原舉發機關之舉發通知單在
    卷可佐。異議人因本案另涉犯刑法第185 條之3 酒醉駕車之
    公共危險罪，並經臺灣苗栗地方法院檢察署檢察官以97年度
    偵字第2797號為緩起訴處分，此有緩起訴處分書在卷可參，
    其違規事實堪以認定。是就此違反行政秩序規定之部分，依
    前揭規定，原處分機關自不得就該同一違規事實再處以「罰
    鍰」，然仍應科處罰鍰以外之行政罰（即吊扣證照以及施以
    道安講習）。從而，原處分機關依道路交通管理處罰條例第
    35條第1項第1款規定，施以道安講習處分，自無不合，異議
    人此部分之異議為無理由。
四、原處分關於吊銷駕照，永久禁考部分：
  (一)按汽車駕駛人，駕駛汽車經測試檢定酒精濃度超過規定標準
    者，處新臺幣15,000元以上60,000元以下罰鍰，並當場移置
    保管其車輛及吊扣其駕駛執照1 年；因而肇事致人重傷或死
    亡者，吊銷其駕駛執照，並不得再考領，道路交通管理處罰
    條例第35條第1 項第1 款亦定有明文。從而，上開罰鍰之規
    定，僅係就駕駛人為飲酒行為超過所定標準而駕駛，即屬違
    反駕駛人應有之行政義務，而應處以行政罰，該法規規範之
    目的並未考量駕駛人是否因飲酒駕駛行為而造成事故或主觀
    有無故意過失等情事，又如汽車駕駛人駕駛汽車之酒精濃度
    超過規定標準，且駕車致人重傷或死亡者，二者間具有相當
    因果關係時，始能科予汽車駕駛人上開道路交通管理處罰條
    例第35條第1 項第1 款後段「吊銷其駕駛執照，並不得再考
    領」之處罰。又所謂相當因果關係，係指依經驗法則，綜合
    行為當時所存在之一切事實，為客觀之事後審查，認為在一
    般情形下，有此環境、有此行為之同一條件，必均可發生同
    一之結果者，則該條件即為發生結果之相當條件，行為與結
    果即有相當之因果關係。反之，若在一般情形下，有此同一
    條件存在，而依客觀之審查，認為不必皆發生此結果者，則
    該條件與結果不相當，不過為偶然之事實而已，其行為與結
    果間即無相當因果關係（最高法院76年台上字第192 號判例
    意旨參照）。
  (二)異議人於酒後駕駛上開營業半聯結車，於前揭時、地發生交
    通事故後，經警對之進行酒精成分測試，其吐氣後之酒精濃
    度為每公升0.27毫克等情，業據異議人於臺灣苗栗地方法院
    檢察署97年度相字第15號案件警詢中自白在卷，並有道路交
    通事故現場圖、道路交通事故調查報告表(一)(二)、苗栗縣政府
    警察局北苗派出所道路交通事故當事人酒精測定紀錄表、衛
    生署苗栗院醫院檢驗科一般生化學檢查檢驗結果等各1 份及
    車禍現場照片23幀附卷可稽，是此部分之事實堪以認定。
  (三)又本院調取臺灣苗栗地方法院檢察署97年度相字第15號相驗
    卷宗，異議人於警詢時供稱：「我於97年1 月4 日5 時5 分
    ，在苗栗市○○里○○路174 號前駕駛職業貨運曳引車頭（
    車號891-GQ）工地施工停在中山路路旁」、「當時我在路旁
    施工，駕駛堆高機堆放紅磚作業」等語（見臺灣苗栗地方法
    院檢察署97年度相字第15號卷宗第8 頁）；證人李國清於警
    詢時稱：「…我騎在傅聖恩前面，當時前方路上有輛車號89
    1-GB號營業貨運曳引車，子車13-LP 號在卸貨，傅聖恩撞上
    正在卸貨之891- GB 號營業貨運曳引車」等語（見同上卷第
    12頁）；證人李順德於警詢時稱：「當時我正協助甲○○駕
    駛營業貨運曳引車車號891-GB，於苗栗市○○里○○路174
    號旁，大葉京站建築工地，卸貨工地施工磚塊，由甲○○駕
    堆高車卸磚塊」等語（見同上卷第16頁）；再參以卷附之道
    路交通事故現場圖、現場照片等證據資料觀之，本件車禍係
    因異議人於夜間佔用車道停車並利用道路卸貨未設置完善警
    告標誌影響行車安全，及被害人傅聖恩亦因酒精濃度過量駕
    駛重機車超速行駛且未能注意車前狀況撞擊佔用車道卸貨之
    車輛不及而死亡。則異議人本件車禍中縱有酒後駕車之交通
    違規事實，此部分仍與被害人傅聖恩死亡間，無相當因果關
    係。揆諸前揭說明，即難逕依道路交通管理處罰條例第35條
    第1 項第1 款之規定，吊銷異議人之駕駛執照，並終身禁止
    考領。原處分機關依據前揭苗栗縣警察局苗縣警交字第F000
    00000 號舉發違反道路交通管理事件通知單之酒後駕車事實
    ，爰引道路交通管理處罰條例第35條第1 項第1 款之規定，
    裁處異議人吊銷駕駛執照，永久禁考，尚有未洽。
  (四)再本件經臺灣省竹苗區車輛行車事故鑑定委員會鑑定結果，
    略以：「甲○○駕駛營業半聯結車於夜間佔用車道停車並利
    用道路卸貨未設置完善警告標誌影響行車安全與傅聖恩酒精
    濃度過量駕駛重機車超速行駛且未注意車前狀況撞擊佔用車
    道之車輛同為肇事原因。」等語，有該會97年5 月14日竹苗
    區970241號鑑定意見書1 份在卷可參，是本件事故之發生原
    因，係異議人於夜間佔用車道停車並利用道路卸貨未設置完
    善警告標誌影響行車安全所致。從而，本件事故發生，即與
    異議人是否飲用酒類無關；原處分機關未注意及此，就此部
    分併予裁決異議人吊銷其駕駛執照，並不得再考領，顯有不
    當，此部分異議人聲明異議為有理由，故將該部分予以撤銷
    ，由裁決機關另為適當之處罰，爰裁定如主文第1項所示。
五、綜上所述，原處分機關以異議人甲○○有酒精濃度超過標準
    駕車之行為，依道路交通管理處罰條例第35條第1 項第1 款
    暨違反道路交通管理事件統一裁罰基準及處理細則第41條等
    規定，裁處異議人道安講習等其他種類行政裁罰，於法並無
    不合，異議人此部分之異議，為無理由，應予駁回。然原處
    分機關裁處異議人罰鍰19,500元之行政裁罰部分，則有未恰
    ，異議人此部分之異議，為有理由，自應由本院撤銷該部分
    之原處分，諭知不罰；而關於吊銷駕駛執照，永久禁考部分
    ，則發回原處分機關，另為適當之裁處。
六、據上論斷，應依道路交通管理處罰條例第87條第2 項，道路
    交通案件處理辦法第19條、第20條前段，裁定如主文。
中    華    民    國    97    年    9     月    10    日
                  交通法庭  法  官  林卉聆
以上正本證明與原本無異。
如不服本裁定，應於裁定送達後5 日內向本院提出抗告狀。
                            書記官  楊慧萍
中    華    民    國    97    年    9     月    10    日


司法院資訊處製作；財團法人民間司法改革基金會備份。
